【裁判字號】    96,上訴,1691
【裁判日期】    971028
【裁判案由】    偽造文書等
【裁判全文】
臺灣高等法院高雄分院刑事判決        96年度上訴字第1691號
上  訴  人
即  被  告  甲○○
上列上訴人因偽造文書等案件，不服臺灣高雄地方法院95年度訴
字第1032號中華民國96年6 月27日第一審判決（起訴案號：臺灣
高雄地方法院檢察署94年度偵字第14969 號），提起上訴，本院
判決如下：
     主  文
原判決關於第二件業務侵占罪部分（即和泰公司自首部分）及定
執行刑撤銷。
甲○○連續意圖為自己不法之所有，而侵占對於業務上所持有之
物，累犯，處有期徒刑伍月，減為有期徒刑貳月又拾伍日，如易
科罰金，以銀元佰元即新台幣玖佰元折算壹日。
     事  實
一、甲○○前因詐欺、侵占等案件，經本院以90年度上易字第10
    78號判決分別判處有期徒刑5 月、6 月確定，並定其應執行
    之刑為有期徒刑9 月確定，嗣於民國（下同）90年10月31日
    易科罰金而執行完畢。竟仍不悔改，其於92年間，任職於和
    泰保險經紀人股份有限公司（以下簡稱和泰公司）為業務員
    ，招攬保險及收取保費為其務務上之行為，竟基於意圖為自
    己不法所有之概括犯意，利用業務上之便利，於92年6 月底
    至7 月初，以按件計酬方式，協助該公司台南事業部負責人
    莊鴻億及襄理黃憶蘭推展業務之際，向要保人陳明德、張秀
    桃、林添雄及王冬琴等人招攬保險，並先後向渠等收取保費
    新台幣（下同）18萬5,000 元（陳明德）、17萬7,000 元（
    張秀桃及林添雄）、現款及面額87萬元（王冬琴）之支票乙
    紙後，竟未將該等款項繳回公司，而予以侵占入己花用。
二、案經甲○○於犯罪尚未被偵查機關發覺前，向臺灣高雄地方
    法院檢察署自首，由該署發交高雄縣警察局旗山分局調查後
    ，報由該署檢察官偵查起訴。
    理   由
一、訊據上訴人即被告甲○○對於前揭事實坦承不諱，核與證人
    和泰公司台南事業部負責人莊鴻億、襄理黃億蘭及被害人陳
    明德、張秀桃、王冬琴於警詢時證述之情節相符，並有張秀
    桃、林添雄、王冬琴之要保書各1 紙及陳明德之要保書2 紙
    附卷可稽，是被告之自白核與事實相符，自堪採信，本案事
    證已甚明確，被告犯行洵堪認定。
二、查被告行為後，刑法於94年2 月2 日經總統令修正公布，並
    於95年7 月1 日施行，而比較新舊法時應就罪刑有關之共犯
    、未遂犯、想像競合犯、牽連犯、連續犯、結合犯，以及累
    犯加重、自首減輕暨其他法定加減原因（如身分加減）與加
    減例等一切情形，綜其全部罪刑之結果而為比較（最高法院
    95年5 月23日刑事庭第8 次會議決議參照）。經查：
  (一)刑法第56條連續犯之規定，業於前開刑法修正時刪除，連續
    犯之刪除雖非犯罪構成要件之變更，但顯已影響行為人刑罰
    之法律效果，自屬法律有變更，而應比較新舊法，被告先後
    多次侵占犯行，若依新法規定，應予分論併法，自較舊法從
    一重處斷之規定不利，比較新舊法自應依刑法第2 條第1 項
    規定，依舊法連續犯之規定論處。
  (二)本次修正，刑法第336 條第2 項之業務侵占罪，法定刑之種
    類並未變動，惟罰金刑部分，依修正前罰金罰鍰提高標準條
    例第1 條前段規定「依法律應處罰金、罰鍰者，就其原定數
    額得提高為2 倍至10倍」及修正前刑法第33條第5 款規定「
    主刑之種類如下：五、罰金：1 元以上」，該罪之罰金刑為
    銀元1 元以上、銀元3,000 元以下，若換算為新臺幣為新臺
    幣30元以上、90,000元以下。依修正後刑法施行法增訂第1
    條之1 規定，「中華民國94年1 月7 日刑法修正施行後，刑
    法分則編所定罰金之貨幣單位為新臺幣。94年1 月7 日刑法
    修正時，刑法分則編未修正之條文定有罰金者，自94年1 月
    7 日刑法修正施行後，就其所定數額提高為30倍。但72年6
    月26日至94年1 月7 日新增或修正之條文，就其所定數額提
    高為3 倍」，及刑法第33條第5 款修正為「主刑之種類如下
    ：五、罰金：新臺幣1,000 元以上，以百元計算之」之規定
    ，而刑法第210 條自72年6 月26日後迄未修正，是依修正後
    之刑法第336 條第2 項業務侵占罪所得併科之罰金刑為新臺
    幣1,000 元以上、新臺幣90,000元以下。比較新舊法，應以
    被告行為時之刑法較有利於被告。
  (三)前開修正施行之刑法第47條關於累犯之規定亦有修正，將原
    規定：「受有期徒刑之執行完畢，或受無期徒刑或有期徒刑
    一部之執行而赦免後，5 年以內再犯有期徒刑以上之罪者，
    為累犯，加重本刑至二分之一。」，修正為第47條第1 項：
    「受徒刑之執行完畢，或一部之執行而赦免後，5 年以內故
    意再犯有期徒刑以上之罪者，為累犯，加重本刑至二分之一
    。」。本件被告係於徒刑執行完畢後，5 年之內再故意犯本
    件有期徒刑以上之罪（詳如下述），不論依修正前之刑法第
    47條，或修正後之刑法第47條第1 項之規定，均構成累犯，
    對被告而言並無有利或不利之情形，自不生新舊法比較之問
    題，均構成累犯，對被告而言並無有利或不利之情形，自不
    生新舊法比較之問題，惟因有連續犯新舊法比較之情，依最
    高法院97年度第2 次刑事庭會議決議，應依修正前之刑法第
    47條論以累犯，而加重其刑。
  (四)再按刑法第62條自首之規定，舊法規定為「必減」，修正後
    為「得減」，雖性質上屬刑罰裁量之事項，惟既影響行為人
    之刑罰法律效果，應屬法律變更之範疇，而有第2 條第1 項
    之適用，而應以「自首時」作為判斷之基準，被告係於刑法
    修正前自首，即應適用舊法必減之規定。
  (五)修正前刑法第41條第1 項就易科罰金之折算標準，係規定以
    1 元以上3 元以下折算1 日，而修正前罰金罰鍰提高標準條
    例第2 條前段（現已刪除）規定，就其原定數額提高為100
    倍折算1 日，修正前易科罰金之折算標準，應以銀元300 元
    即新台幣900 元折算1 日，惟修正後之刑法第41條第1 項後
    段則規定：「犯最重本刑為5 年以下有期徒刑以下之罪，而
    受6 個月以下有期徒刑或拘役之宣告者，得以新臺幣1,000
    元、2,000 元或3,000 元折算1 日，易科罰金。」比較修正
    前後易科罰金折算標準，以修正前之規定較有利於被告，自
    應依刑法第2 條第1 項前段規定，適用修正前之刑法第41條
    第1 項前段規定，定其折算標準。
  (六)另刑法分則之罪，其罰金刑貨幣單位由銀元修正為新臺幣之
    法律適用，非屬法律變更，不生新舊法比較問題，而應適用
    刑法施行法第1 條之1 條規定，有臺灣高等法院暨所屬法院
    95年法律座談會刑事類提案第16號、第19號法律問題研究結
    論，可資參照，併附敘明。
三、核被告所為，係犯刑法第336 條第2 項之業務侵占罪，其先
    後多次侵占，時間緊接，顯係基於概括之犯意，應依修正前
    刑法第56條論以連續犯。又被告於其任職三商美邦人壽保險
    公司期間，自90年2 月間起至91年3 月間止，亦曾有業務侵
    占之犯行，然該部分犯行之最後時點是91年3 月21日，與本
    案其自三商美邦保險公司離職（91年9 月間離職）後，任職
    於和泰公司業務員時之侵占犯行，相距已達1 年3 個月，且
    前者之犯行係在三商美邦人壽保險公司任職時所犯，亦有不
    同，足見本件在和泰公司任職時所犯，應係另行起意，與其
    在三商美邦保險公司任職所犯，並無連續犯之關係，公訴意
    旨認為有修正前刑法連續犯之關係，容有誤會。又被告前因
    詐欺、侵占等案件，經本院以90年度上易字第1078號判決分
    別判處有期徒刑5 月、6 月確定，並定其應執行之刑為有期
    徒刑9 月確定，嗣於90年10月31日易科罰金而執行完畢之事
    實，有臺灣高等法院被告前案紀錄表、刑案資料查註紀錄表
    各1 份在卷可稽。其於刑之執行完畢後5 年內再犯本件有期
    徒刑以上刑之罪，應依修正前刑法第47條規定以累犯論處，
    而加重其刑。又被告於犯罪被發覺前，具狀向臺灣高雄地方
    法院檢察署自首，此有被告書具之自首狀及警詢筆錄在卷足
    憑，並為檢察官於起訴書所記載，且於偵審中均坦承犯行，
    接受審判，應依修正前刑法第62條規定減輕其刑，並先加而
    後減之。又被告犯罪時間係在96年4 月24日以前，所犯之罪
    合於中華民國96年罪犯減刑條例第2 條第1 項第3 款之規定
    ，應予依法減刑。
四、原審予以論罪科刑，固非無見；然查：(一)本案被告係於犯罪
    未被發覺前，向臺灣高雄地方法院檢察署自首，已如前述，
    原審雖於判決事實欄認定被告有自首之事實，惟於理由欄並
    未述及，而未依自首之例減輕其刑，自有未洽；(二)被告犯罪
    時間係在96年4 月24日以前，合於中華民國96年罪犯減刑條
    例減刑之規定，原判決未及依該條例減刑，亦有未合。被告
    上訴執此指摘原判決此部分不當，非無理由，應由本院將原
    判決此部分撤銷，審酌曾有犯罪前科，仍不知悔悟，再犯本
    案，惟念其犯罪後，向檢察官自首，坦承犯罪，而接受審判
    ，且已將侵占之保費全數償還被害人，此經被害人供明在卷
    ，被告犯罪後態度良好等一切情狀，爰予科處有期徒刑伍月
    ，減為有期徒刑貳月又拾伍日，並諭知易科罰金之折算標準
    。
五、原判決關於第一個業務侵占罪部分（即侵占三商人壽保險公
    司要保人保費部分）業經判決確定，故不再論列，附此明
    。
據上論斷，應依刑事訴訟法第369 條第1 項前段、第364 條、第
299 條第1 項前段，刑法第2 條第1 項、第336 條第2 項、修正
前刑法第56條、第47條、第62條、第41條第1 項、中華民國96年
罪犯減刑條例第2 條第1 項第3 款、第7 條、第9 條、修正前罰
金罰鍰提高標準條例第1 條前段、第2 條，判決如主文。
本案經檢察官李門騫到庭執行職務。
中    華    民    國    97    年    10    月    28    日
                  刑事第四庭    審判長法  官   蕭權閔
                                      法  官   吳進寶
                                      法  官   陳吉雄
以上正本證明與原本無異。
如不服本判決應於收受本判決後10日內向本院提出上訴書狀，其
未敘述上訴理由者，並得於提起上訴後10日內向本院補提理由書
狀（均須按他造當事人之人數附繕本）「切勿逕送上級法院」。
中    華    民    國    97    年    10    月    29    日
                                      書記官   郭蘭蕙
附錄本判決論罪科刑法條：
中華民國刑法第336條第2項
（公務公益侵占罪、業務侵占罪）
對於業務上所持有之物，犯前條第1 項之罪者，處6 月以上5 年
以下有期徒刑，得併科3 千元以下罰金。
                                                  w


司法院資訊處製作；財團法人民間司法改革基金會備份。
